【裁判字號】    90,上,507
【裁判日期】    900919
【裁判案由】    返還不當得利
【裁判全文】
台灣高等法院民事判決  九十年度上字第五○七號
      上  訴  人  丁○○
右當事人間返還不當得利事件，上訴人對於中華民國八十年六月十八日臺灣士林地方
法院八十年度訴字第四○○號第一審判決提起上訴，本院判決如左：
    主    文
上訴駁回。
第二審訴訟費用由上訴人負擔。
    事實及理由
一、被上訴人經合法通知未到場，核無民事訴訟法第三百八十六條各款所列事由，爰
    依上訴人聲請，由其一造辯論而為判決。
二、原被上訴人張鄭金木於民國八十年六月二十九日死亡，其繼承人為甲○○、己○
    ○（於八十四年八月三日更名為鄭仲欽）、乙○○、丙○○、戊○○，此有戶籍
    謄本在卷可稽（見本院八十年度上字第一二五０號卷第四四至四八頁、九十年上
    字第五０七號卷第二八頁），茲丙○○、甲○○、己○○、乙○○、張明珠部分
    經原法院於八十六年十二月一日（丙○○部分）、八十七年九月十六日裁定命承
    受訴訟確定，核先敘明。
三、上訴人主張被上訴人之被繼承人張鄭金木自民國五十一年起即長期無權占用上訴
    人所有坐落台北市○○區○○段三小段第二二六地號土地（以下簡稱系爭土地）
    ，擅行搭建門牌號碼為台北市○○路○段三一四巷十七號房屋（以下簡稱系爭建
    物），面積約六十三坪多，直迄七十三年初，系爭房屋經台北市政府養護工程處
    （以下簡稱養工處）徵收拆除，張鄭金木無權占用上訴人所有系爭土地，無法律
    上原因，而受有相當於租金之利益，爰先位聲明依土地法第一百零五條之規定，
    請求被上訴人返還六十八年起至七十二年止之不當得利計三十二萬一千三百六十
    元（208平方公尺【占用面積】x3090元【六十七年公告地價】ｘ10%【年息】x5
    【年】=321360），及自七十二年十二月二十一日起至清償日止，按週年利率百
    分之五計算遲延利息。又審理結果若認兩造間係屬租賃關係存在，備位聲明請求
    被上訴人給付租金三十二萬一千三百六十元，及自七十二年十二月二十一日起至
    清償日止，按週年利率百分之五計算遲延利息。原審判決上訴人敗訴，上訴先、
    備位聲明(一)原判決廢棄，被上訴人應給付三十二萬一千三百六十元及自七十二年
    十二月二十一日起至清償日止，按週年利率百分之五計算利息。
四、被上訴人未於言詞辯論期日到場，惟據戊○○、丙○○、鄭銘添、己○○於準備
    程序或提出書狀抗辯稱系爭房屋並非坐落在系爭土地，而係坐落在同段二一０─
    一地號上，且上訴人請求權已罹於五年時效而消滅等語。
五、先位部分：
  (一)上訴人主張被上訴人之被繼承人張鄭金木所有系爭房屋占用系爭土地，固據提出
    土地登記簿謄本、律師函及其回執為證（見原審卷第十至十五頁），惟為被上訴
    人戊○○、丙○○、己○○、鄭銘添否認，經查：
  1.台北市七十三年度玉成抽水站工程用地範圍內，應全部拆除張鄭金木先生所有坐
    落南港路三段三一四巷十七號房屋，其拆除九十五點五七平方公尺，補償費為五
    十萬一千四百六十四元，坐落之土地為玉成段三小段二一０─一地號（以下簡稱
    二一０─一地號），並非所稱玉成段三小段二二六地號，此有養工處八十年三月
    十四日北市工養權字第七二五一號函附卷可稽（以下簡稱七二五一號函，見原
    審卷第五三頁），上訴人主張系爭房屋占用系爭土地云云，顯不足採。
  2.上訴人雖另主張二一０─一地號土地面積僅五二平方公尺，與前開養工處函所示
    拆除九十五點五七平方公尺不符，且二一０─一地號之地目為原，坐落在防洪道
    堤外，並不能興建房屋，故二一０─一地號土地係為興建玉成堤防及堤外工程徵
    收之用地，因此張鄭金木所有系爭房屋係因台北市七十三年度玉成抽水站工程拆
    工徵收用地，固據提出台北市政府地政處七十二年十月十四日北市地四字第三九
    八三七號函（以下簡稱三九八三七號函）及補償地價清冊、七十二年十月五日北
    市地四字第三八六六四號函（以下簡稱三八六六四號函）及補償地價清冊、地籍
    圖謄本、土地登記簿謄本各乙件為證（見原審卷第七０至八八頁）。然張鄭金木
    所有系爭房屋確為玉成抽水站拆遷戶，已如前養工處函所示，且養工處於台灣台
    北地方法院七十三年度民執全字第一一四號假扣押事件，於七十三年一月二十一
    日以北市工養權字第五０六七八號函附異議狀，亦記載張鄭金木有系爭房屋係玉
    成抽水站工程舉辦公共工程拆除建築及農作物補償辦法程序之拆遷戶，此有本院
    調閱七十三年度民執全字第一一四號卷可憑，是張鄭金木確係玉成抽水站之拆遷
    補償戶無誤，而系爭房屋係坐落二一０─一號地號上，已經七二五一號函示明確
    ，至二一０─一地號土地固為五十二平方公尺，此有前開三九八三七號函可參，
    縱與系爭建物面積拆除九十五點五七平公尺不符，亦不能據此推論系爭房屋坐落
    系爭土地上，上訴人徒以三九八三七號、三八六六四號函證明系爭房屋坐落系爭
    土地，尚屬無據。
  3.又租金之請求權因五年間不行使而消滅，既為民法第一百二十六條所明定，則凡
    無法律上之原因而獲得相當於租金之利益，致他人受損害時，如該他人之返還利
    益請求權已逾租金短期消滅時效之期間，債務人並為時效之抗辯者，其對於該相
    當於租金之利益，不得依不當得利之法則，請求返還。本件張鄭金木所有系爭房
    屋，已於七十三年元月十三日辦妥領款手續，系爭建物自補償費發給日起，產權
    已屬養工處所有，並定於七十三年三月十日施工拆除滅失，此有養工處於七十三
    年一月二十一日以北市工養權字第五０六七八號函附異議狀在卷可證，而上訴人
    迄至七十九年十一月七日始提起本訴，此有起訴狀附卷可按，顯已罹於五年之短
    期時效。上訴人雖於七十二年十一月十九日以律師函請求張鄭金木給付相當於租
    金之不當得利，並經張鄭金木於七十二年十一月二十日收訖，有上訴人提出律師
    函及其回執在卷可考（見原審卷第十、十一頁），惟其請求之時間係養工處拆除
    系爭房屋前，且請求之時間距起訴之時間亦已超過五年，核與其相當於租金之不
    當得利請求權已罹於時效，不生影響，則被上訴人抗辯上訴人之請求權已罹於五
    年時效，並拒絕給付，應可採信，上訴人請求被上訴人給付相當於租金之不當得
    利，亦不應准許。
六、備位部分：上訴人主張其與張鄭金木間有租賃關係，惟為被上訴人否認，而上訴
    人迄本院辯論終結前，就系爭土地與張鄭金木間存有租賃關係之事實，未能舉證
    以明其實，上訴人據以請求被上訴人給付租金云云，不應准許。
七、綜上所述，上訴人主張張鄭金木所有系爭房屋無權占用系爭土地，為不足採，被
    上訴人抗辯尚屬可信。從而，上訴人先位聲明依民法第一百七十九條規定請求被
    上訴人給付相當租金之不當得利三十二萬一千三百六十元本息，備位聲明請求被
    上訴人給付租金三十二萬一千三百六十元本息，均無理由，不應准許。原審為上
    訴人敗訴之判決，及駁回其假執行之聲請，並無不合。上訴意旨指摘原判決不當
    ，求予廢棄改判，為無理由，應予駁回。
八、據上論結，本件上訴為無理由，依民事訴訟法第三百八十五條第一項前段、四百
    四十九條第一項、第七十八條，判決如主文。
中      華      民      國    九十      年      九    月      十九      日
                                民事第十四庭
                                    審判長法  官  張  劍  男
                                          法  官  蔡  芳  齡
                                          法  官  蘇  芹  英
右正本係照原本作成。
不得上訴。
中      華      民      國    九十      年      九      月    二十      日
                                          書記官  黃      愛


司法院資訊處製作；財團法人民間司法改革基金會備份。
